臺灣臺中地方法院民事判決
111年度訴字第233號
原      告  洪金山  


訴訟代理人  趙惠如律師
被      告  周信介    原住○○市○○區○○路0段00號（應

上列當事人間請求遷讓房屋等事件，本院於民國111年7月15日言
詞辯論終結，判決如下：
    主      文
被告應將門牌號碼臺中市○○區○○路0段00號之房屋全部遷讓返還
原告。
被告應給付原告新臺幣45萬元，及自民國111年7月1日起至清償
日止，按週年利率5％計算之利息，並自民國111年7月1日起至遷
讓房屋之日止，按月給付原告新臺幣3萬元。
被告應自民國111年7月1日起至遷讓房屋之日止，按日給付原告
新臺幣3,000元。
訴訟費用由被告負擔。
    事實及理由
壹、程序方面
一、按訴狀送達後，原告不得將原訴變更或追加他訴，但擴張或
    縮減應受判決事項之聲明者，不在此限，民事訴訟法第255
    條第1項第3款定有明文。查原告起訴時聲明第2項原為：被
    告應給付原告新臺幣（下同）12萬元，及自起訴狀繕本送達
    翌日起至清償日止，按週年利率5％計算之利息，並自民國11
    0年8月1日起至遷讓房屋之日止，按月給付原告3萬元；聲明
    第3項原為：被告應給付原告3萬元，及自本起訴狀繕本送達
    被告之翌日起至清償日止，按週年利率5％計算之利息，並自
    110年8月1日起至遷讓房屋之日止，按日給付原告3000元。
    嗣於111年6月24日具狀將聲明第2項變更為：被告應給付原
    告45萬元，及自111年7月1日起至清償日止，按週年利率5％
    計算之利息，並自111年7月1日起至遷讓房屋之日止，按月
    給付原告3萬元；將聲明第3項變更為：被告應自111年7月1
    日起至遷讓房屋之日止，按日給付原告3000元，核屬擴張、
    縮減應受判決事項之聲明，並無不合，應予准許。
二、被告未於言詞辯論期日到場，核無民事訴訟法第386條所列
    各款情形，爰依原告之聲請，由其一造辯論而為判決。
貳、實體方面
一、原告主張：被告於107年10月12日與原告簽訂租賃契約書，
    向原告承租門牌號碼臺中市○○區○○路0段00號之房屋（下稱
    系爭房屋），租賃期間自107年10月1日起至110年9月1日止
    ，租金每月4萬元；兩造另於109年12月25日簽訂承諾書，將
    租賃期間約定自110年1月10日起至110年9月10日止，將租金
    調降為每月3萬元（下稱系爭租約）。詎被告自110年4月起
    至111年6月止，均未依約給付租金，以上共計45萬元之租金
    ，原告得依民法第439條前段規定請求被告如數給付。其次
    ，原告於111年6月17日言詞辯論期日請求以該次言詞辯論筆
    錄送達被告為催繳租金之通知，限被告於5日內給付上開租
    金共45萬元，逾期不給付則自111年7月1日起終止系爭租約
    ，不另通知。被告迄未給付，故系爭租賃契約已於111年7月
    1日經原告合法終止。乃被告猶仍持續無權占用系爭房屋，
    原告得依民法第455條前段及第767條第1項前段規定，請求
    被告遷讓返還原告，並依民法第179條規定，請求被告給付
    自111年7月1日起至遷讓返還系爭房屋之日止，按月給付3萬
    元相當於租金不當得利。另被告於系爭租約終止後未依租約
    第5條之約定恢復原狀並騰空交還原告，故原告得依系爭租
    約第5條之約定，請求被告給付自111年7月1日起至遷讓返還
    系爭房屋之日止，按日給付3,000元之違約金。為此，爰提
    起本件訴訟等語。並聲明：如主文所示。
二、被告未於言詞辯論期日到場，亦未提出書狀作何聲明或陳述
    。
三、得心證之理由
（一）給付租金部分：
   1、按承租人應依約定日期，支付租金，民法第439條前段定
      有明文。本件原告主張兩造間訂有系爭租約，惟被告積欠
      自110年4月起至111年6月止，合計15個月份之租金共45萬
      元未給付【計算式：3萬元/月＊15個月＝45萬元】等情，業
      據原告提出系爭租約、承諾書等件為證（見中簡卷第27─3
      1頁），且被告經合法通知後未於言詞辯論期日到場，亦
      未提出書狀表示爭執，則依全案調查證據之結果，原告主
      張之事實堪予採信。是原告依民法第439條前段規定請求
      被告給付積欠之租金共45萬元，核屬有據。
 　2、另按給付有確定期限者，債務人自期限屆滿時起，負遲延
      責任；遲延之債務，以支付金錢為標的者，債權人得請求
      依法定利率計算之遲延利息。但約定利率較高者，仍從其
      約定利率；應付利息之債務，其利率未經約定，亦無法律
      可據者，週年利率為百分之5，民法第229條第1項、第233
      條第1項、第203條分別定有明文。本件原告對被告之租金
      請求權，係以支付金錢為標的，且依系爭租約第3條乃屬
      有確定期限之給付，被告本應自各期租金期限屆滿時起負
      遲延責任。然原告就法定遲延利息僅統一請求自111年7月
      1日起算，並無不可。準此，原告請求加計自111年7月1日
      起至清償日止，按週年利率5％計算之法定遲延利息，核無
      不合。
（二）遷讓房屋部分：
   1、按承租人租金支付有遲延者，出租人得定相當期限，催告
      承租人支付租金，如承租人於其期限內不為支付，出租人
      得終止契約。租賃物為房屋者，遲延租金之總額，非達2
      個月之租額，不得依前項之規定，終止契約；不定期之房
      屋租賃，承租人積欠租金額，除擔保金抵償外，達2個月
      以上時，出租人得收回房屋，為民法第440條第1項、第2 
      項前段、土地法第100條第3款所分別明定。
   2、經查，依兩造於109年12月25日簽訂之承諾書，系爭租約
      之租期雖於110年9月10日屆滿（見中簡卷第31頁），然租
      期屆滿後，被告繼續無權占用系爭房屋，而原告亦未舉證
      證明其有即時對被告為反對之表示，則依民法第451條規
      定，應視為以不定期限繼續契約。次查，被告積欠之租金
      共45萬元，已達15個月之租金，而原告於111年6月17日言
      詞辯論期日請求以該次言詞辯論筆錄送達被告為催繳租金
      之通知，限被告於5日內給付上開租金共45萬元，逾期不
      給付則自111年7月1日起終止系爭租約，不另通知，亦有
      本院111年6月17日言詞辯論筆錄在卷可參（見本院卷第57
      頁）。該次言詞辯論筆錄經本院公示送達，於111年6月17
      日黏貼公告處及刊登上網（見本院卷第65頁），並依民事
      訴訟法第152條後段規定，於翌日即111年6月18日發生合
      法送達之效力。被告迄未給付租金，則系爭租約已於111
      年7月1日經原告合法終止，堪予認定。
 　3、次按承租人於租賃關係終止後，應返還租賃物，此觀民法
      第455條前段規定自明。又按所有人對於無權占有或侵奪
      其所有物者，得請求返還之，民法第767條第1項前段亦有
      明定。本件原告為系爭房屋之出租人、所有人，系爭租約
      業經原告於111年7月1日合法終止，被告自該時起已無繼
      續占有之正當權源，然被告迄今仍持續無權占用系爭房屋
      ，則原告依上揭規定請求被告遷讓返還系爭房屋，自屬適
      法。
（三）相當於租金之不當得利部分：
   1、按無法律上之原因而受利益，致他人受損害者，應返還其
      利益。雖有法律上之原因，而其後已不存在者，亦同，民
      法第179條定有明文。又無權占有他人房屋，可能獲得相
      當於租金之利益，為社會通常之觀念（最高法院61年度台
      上字第1695號判決意旨參照）。
   2、經查，被告於系爭租約終止後，仍繼續無權占用系爭房屋
      ，已如前述，足見被告無法律上之原因獲有相當於租金之
      不當得利，致原告受有損害，被告應將之返還予原告。爰
      審酌系爭租約約定之租金為每月3萬元，原告以此作為相
      當於租金不當得利之計算標準，核無不可，是原告得請求
      被告自系爭租約終止之日即111年7月1日起至遷讓返還系
      爭房屋之日止，按月給付相當於租金之不當得利3萬元。
（四）給付違約金部分：
 　1、系爭租約第5條約定：「乙方（即被告）於租期屆滿或因
      故終止時，除經甲方同意續租外，應即日將租賃房屋清理
      乾淨恢復原狀如承租前之狀況遷空交還甲方（即原告），
      不得藉詞推諉主張任何權利，如不依約即時遷讓交還房屋
      時，甲方得按日向乙方請求依按照租金計算三倍之違約金
      至遷讓完了之日止，並得依本契約爭議處理方式辦理，乙
      方絕無異議」（見中簡卷第27—28頁）。
　 2、查被告於系爭租約終止後遲未恢復原狀，亦未騰空交還系
      爭房屋，已屬違約，則原告依系爭租約第5條之約定，請
      求被告自117年7月1日起至遷讓返還系爭房屋之日止，按
      日給付違約金3,000元【計算式：日租金1,000元＊3倍＝3,0
      00元】，亦屬有據。　
四、綜上所述，原告①依民法第439條前段規定請求被告給付積欠
    租金45萬元本息；②依民法第455條前段、第767條第1項前段
    規定請求被告遷讓返還系爭房屋；③依民法第179條規定請求
    被告自111年7月1日起至遷讓返還系爭房屋之日止，按月給
    付相當於租金之不當得利3萬元；④依系爭租約第5條約定請
    求被告自111年7月1日起至遷讓返還系爭房屋之日止，按日
    給付違約金3,000元，均有理由，應予准許。
五、原告雖聲明請求本院依職權宣告假執行，然本件查無民事訴
    訟法第389條第1項各款所列情事，而原告亦未聲明願於供擔
    保後請求宣告假執行，故本件並無宣告假執行之法律依據，
    併此指明。
六、訴訟費用負擔之依據：民事訴訟法第78條。
中　　華　　民　　國    111   年　  7 　　月　　29    日
                  民事第五庭  審判長法  官  陳文爵
                                    法  官  李  蓓
                                    法  官  陳盈睿
以上正本係照原本作成。
如不服本判決，應於判決書正本送達翌日起20日內，向本院提出
聲明上訴狀，並按他造人數檢附繕本。如委任律師提起上訴者，
應一併繳納上訴裁判費。 
中　　華　　民　　國　　111 　年　  7 　  月 　 29　　日
                                    書記官  蔡昀潔